臺北高等行政法院判決　　　　　　　　　　　　　　九十二年度訴字第三一六八號
　　　　　　　　　　　　　　　.
　　原　　　告　甲○○
　　　　　　　　乙○○
　　共　　　同　楊益松律師
　　訴訟代理人
　　複代 理 人　何崇民律師
　　被　　　告　經濟部智慧財產局
　　代　表　人　蔡練生（局長）
　　訴訟代理人　丁○○
　　　　　　　　戊○○
　　參　加　人　丙○○
　　訴訟代理人　吳梓生律師
右當事人間因新型專利舉發事件，原告不服經濟部中華民國九十二年五月九日經訴字
第○九二○六二一○四二○號訴願決定，提起行政訴訟，並經本院裁定命參加人獨立
參加本件被告之訴訟。本院判決如左：
    主  文
原告之訴駁回。
訴訟費用由原告負擔。
    事  實
壹、事實概要：
    緣原告甲○○君前於民國（以下同）八十五年一月十一日以「具多種驅動頭之螺
    絲起子」向前經濟部中央標準局（八十八年一月二十六日改制為智慧財產局）申
    請新型專利，經該局編為第00000000號審查，嗣申准變更申請人為甲○
    ○及乙○○，並經准予專利，於公告期滿後，發給新型第一一七八三五號專利證
    書（以下簡稱系爭案）。嗣參加人以其違反系爭案核准時專利法第九十八條第二
    項規定，對之提起舉發，並提出舉發附件二係八十三年九月十一日公告之第00
    000000號「簡便裝卸多功能螺絲起子」新型專利案（以下簡稱引證一）；
    舉發附件三、四係西元一九八四年五月十五日公開之美國專利第0000000
    號「DRIVE TOOL」專利案（以下簡稱引證二）及其中譯本為證據。案經被告審查
    ，於九十一年十二月二十四日以（九一）智專三（三）○五○二五字第○九一八
    九○○二八○四號專利舉發審定書為「舉發成立，應撤銷專利權」之處分。原告
    不服，提起訴願，遭駁回後，遂向本院提起行政訴訟。本院因認本件撤銷訴訟之
    結果，參加人之權利或法律上利益將受損害，乃依行政訴訟法第四十二條第一項
    規定，依職權裁定命參加人獨立參加本件被告之訴訟。
貳、兩造聲明：
一、原告聲明：求為判決
１、訴願決定及原處分均撤銷。
２、訴訟費用由被告負擔。
二、被告聲明：求為判決如主文所示。
、兩造爭點：
    引證一、二是否足以證明系爭案不具進步性，而不符新型專利要件？
一、原告陳述：
１、綜合歸納訴願決定書及舉發審定書內容，其主要係認為：
(1)、系爭案申請專利範圍主要係一種具多種驅動頭之螺絲起子，主要包括一握柄，在
    該握柄裡面設有一嵌插孔，一母桿體兩端可分別嵌插結合在該握柄的嵌插孔裡
    面並且設計成使得該母桿體的一端可以突伸出於該握柄之外，而且使得該母桿體
    可以被握柄驅動轉動，其特徵係在於：在該母桿體兩端各設有一結合孔，兩子
    桿體可供分別嵌入母桿體的結合孔裡面而可以被該母桿體驅動轉動，以及該兩子
    桿體的兩端各設有一容置孔可供分別容置不同的驅動頭，這些驅動頭的兩端各設
    有不同尺寸或型態的螺絲起子頭，使得其可以同時具有八種不同的螺絲起子頭而
    可以很方便用來驅動八種不同態樣的螺絲等固定元件。
(2)、引證一第五圖揭露系爭案握把及固持機構確為公開習知之技術。
(3)、引證二已揭示系爭案「在該母桿體兩端各設有一結合孔，兩子桿體可供分別嵌入
    母桿體的結合孔裡面而可以被該母桿體驅動轉動，以及該兩子桿體的兩端各設有
    一容置孔可供分別容置不同的驅動頭，這些驅動頭的兩端各設有不同尺寸或型態
    的螺絲起子頭，使得其可以同時具有八種不同的螺絲起子頭而可以很方便用來驅
    動八種不同態樣的螺絲等固定元件」之技術特徵。
２、觀諸上述理由中，可發現訴願決定機關所執之論點，均係一味就參加人於舉發案
    中所提之理由予以辯駁，所持之駁回理由則了無新意，沿襲被告之審定理由書，
    未就事實及法定要件為審查基準下，即以主觀之見解，判定訴願駁回，難以令人
    心服。茲將理由詳述如下：
(1)、被告稱系爭案之握柄及嵌插孔已見於引證一第五圖，然引證一之圖所示，其僅揭
    示有一容置該插柄之握柄，然此種握柄實已於系爭案之第三圖所示之習知結構相
    仿，其功效僅有容置一單純之插柄，而無其他功效，不似系爭案之嵌插孔係插置
    有母、子桿，且母、子桿之配合使用可達其有容置多種起子驅動頭之功效，因此
    如何能據以核駁系爭案，且認定系爭案不具進步性！若系爭案僅單純利用分離式
    起子頭容置於握柄嵌插孔，相似於引證一第五圖，或可認定系爭案不具進步性，
    由系爭案之諸圖可知，系爭案利用母、子桿其能達到之功效乃屬不可預期之功效
    ，然此不正是第九十八條第二項所定義「進步性」之增進功效嗎？
(2)、再依引證二言，其係西元一九八一年十二月十日向美國專利局提出申請，並經核
    准公告於西元一九八四年五月十五日之美國專利公報上，而於舉發理由書之附件
    四之中譯本中得知，其結構主要是一握柄內裝設一軸，且在該軸內設一開口槽及
    一機構，而再設有一套管並插入於軸之開口槽及機構中，而其中該套管內之適當
    處設有一磁性機構，進而使套管之兩端各形成一嵌合孔，兩內部具有磁性機構之
    管子可分別插入於套合管兩端之嵌合孔，而其管子內可置入其驅動起子組，而達
    到具有八種驅動起子頭之結構，然此一結構與系爭案相較，請參照舉發案附件中
    之附件五所示，該附件五係參加人對於系爭案所為之ＮＯ一舉發案之同一證據，
    而為加速審查之速度，茲將原ＮＯ一之舉發不成立之理由陳述如下：
    引證二雖已揭示系爭案技術特徵「在該母桿兩端各設有一結合孔，兩子桿體98
    可供分別嵌入母桿體的結合孔裡面而可以被該母桿體驅動轉動，以及該兩孔桿體
    的兩端各設有一容置孔可供分別容置不的驅動頭；這些驅動頭的兩端各設有不同
    尺寸或型態的螺絲起子頭，使得其可以同時具有八種不同的螺絲起子頭而可以很
    方便用來驅動八種不同態樣的螺絲等固定元件。」但其握把及固持機構不同，功
    效確有差異，故兩案非一專利，系爭案仍具新穎性。由上可知，ＮＯ一舉發之審
    查委員認定系爭案與引證二最大之不同點，係在於該握把及固持機構不同，且功
    效亦不同，因而認定系爭案仍具有新穎性，然深究原審查委員所持之論點，主要
    係在於系爭案所利用之結構因其係設置為一握柄及嵌插孔，因此不同於引證二之
    磁性機構，茲再將其結構功效之不同處敘述比較如下：
    首先系爭案在母體上凸設出一凸肋，而與其握柄內所設有之結合嵌槽相合，而使
    得其母桿體能在轉動工件時不至於從其握柄上脫落，而引證二中是將其管體直接
    套設入其握柄內，而其內並沒有任何可扣住該管體之結構，而會造成使用上之麻
    煩，再者，系爭案只利用了一母桿體在其兩端形成結合孔可供兩子桿體置入，而
    且其子桿體上設有容置孔，可供起子驅動起子頭置入，而引證二則是在其管體之
    適當處上設有一磁性機構，進而在其管體之兩端形成嵌合孔，可供兩具有磁性機
    構之管子置入，再將起子驅動頭置入該兩管子內，而如此吾人便可以知道系爭案
    之結構要比引證二結構要來的簡單許多，且使用起更是比引證二更便利實用。
３、綜上所述，系爭案確實符合專利要件之進步性，其握把及固持機構亦為新型所規
    範，因此其已符合新型專利之要件，而原告需於此陳述的一點係，既然握把及固
    持機構符合新型範疇，因此對於原審查機關所為不適當之處分，應予以撤銷，以
    正專利法之精神。為此，請判決如原告訴之聲明。
二、被告陳述：
１、原告訴稱系爭案與引證一之結構雖皆係在握柄部設一嵌插孔，惟引證一不具系爭
    案母桿體同時具有八種不同的螺絲起子頭而可很方便用來驅動八種不同態樣的螺
    絲等固定元件，且引證二使用磁性機構不同於系爭案之結構簡單，系爭案符合專
    利要件之進步性等云云。惟查引證一揭露系爭案之握把及固持機構為公開習用之
    技術；引證二揭露系爭案「在該母桿體兩端各設有一結合孔，兩子桿體可供分別
    嵌入母桿體的結合孔裡面而可以被該母桿體驅動轉動，以及該兩子桿體的兩端各
    設有一容置孔可供分別容置不同的驅動頭，這些驅動頭的兩端各設有不同尺寸或
    型態的螺絲起子頭，使得其可以同時具有八種不同的螺絲起子頭而可以很方便用
    來驅動八種不同態樣的螺絲等固定元件特徵結構」之技術手段；系爭案係將二引
    證案公開習用技術作簡單結合應用，未提昇原有的功效，為熟習螺絲起子該項技
    術者所能輕易完成，不具進步性。故所訴理由皆不足採。
２、綜上所述，被告之原處分並無違法，請判決如被告答辯之聲明。
三、參加人陳述：
    系爭案之申請專利範圍中只有一個獨立項，其技術特徵在引證一、二中均已被揭
    露，且在此之前，參加人也有提出舉發案，但被審定舉發不成立，其原因乃在握
    把護持機構的問題，嗣參加人再補充證據提起舉發，才為本件舉發成立之處分。
    不同的驅動頭替換，在手工具用品業界中是很常見的技術。為此，請判決駁回原
    告之訴。
    理  由
一、按凡對物品之形狀、構造或裝置之創作或改良，而可供產業上利用者，得依法申
    請取得新型專利，固為專利法第九十七條暨第九十八條第一項所明定。惟其新型
    如「係運用申請前既有之技術或知識，而為熟習該項技術者所能輕易完成且未能
    增進功效時」，仍不得依法申請取得新型專利，復為同法第九十八條第二項所明
    定。
二、本件系爭第00000000號「具多種驅動頭之螺絲起子」新型專利案，主要
    包括一握柄，在該握柄裡面設有一嵌插孔，一母桿體兩端可分別嵌插結合在該握
    柄的嵌插孔裡面並且設計成使得該母桿體的一端可以突伸出於該握柄之外，而且
    使得該母桿體可以被握柄驅動轉動，其特徵係在於：在該母桿體兩端各設有一結
    合孔，兩子桿體可供分別嵌入母桿體的結合孔裡面而可以被該母桿體驅動轉動，
    以及該兩子桿體的兩端各設有一容置孔可供分別容置不同的驅動頭，這些驅動頭
    的兩端各設有不同尺寸或型態的螺絲起子頭，使得其可以同時具有八種不同的螺
    絲起子頭而可以很方便用來驅動八種不同態樣的螺絲等固定元件。參加人所提舉
    發附件二係八十三年九月十一日公告之第00000000號「簡便裝卸多功能
    螺絲起子」新型專利案（即引證一）。舉發附件三、四係西元一九八四年五月十
    五日公開之美國專利第0000000號「DRIVE TOOL」專利案（即引證二）及
    其中譯本。被告略以，引證一第五圖揭露系爭案握把及固持機構確為公開習知之
    技術；引證二已揭示系爭案「在該母桿體兩端各設有一結合孔，兩子桿體可供分
    別嵌入母桿體的結合孔裡面而可以被該母桿體驅動轉動，以及該兩子桿體的兩端
    各設有一容置孔可供分別容置不同的驅動頭，這些驅動頭的兩端各設有不同尺寸
    或型態的螺絲起子頭，使得其可以同時具有八種不同的螺絲起子頭而可以很方便
    用來驅動八種不同態樣的螺絲等固定元件」之技術特徵；綜上所述，系爭案之構
    造技術特徵及功效已揭露於引證一及二中，而為熟習該項技術者所能輕易完成，
    且未能增進功效者，不具進步性，乃為「舉發成立，應撤銷專利權」之處分。原
    告不服，循序提起訴願及本件行政訴訟。
三、原告於本件行政訴訟中訴稱，系爭案與引證一之結構雖皆係在握柄部設一嵌插孔
    ，惟引證一不具系爭案母桿體同時具有八種不同的螺絲起子頭而可很方便用來驅
    動八種不同態樣的螺絲等固定元件，且引證二使用磁性機構不同於系爭案之結構
    簡單，系爭案符合專利要件之進步性等云云。惟查，引證一揭露系爭案之螺絲起
    子握把及固持機構特徵及功效為公開習用之技術；引證二揭露系爭案「在該母桿
    體兩端各設有一結合孔，兩子桿體可供分別嵌入母桿體的結合孔裡面而可以被該
    母桿體驅動轉動，以及該兩子桿體的兩端各設有一容置孔可供分別容置不同的驅
    動頭，這些驅動頭的兩端各設有不同尺寸或型態的螺絲起子頭，使得其可以同時
    具有八種不同的螺絲起子頭而可以很方便用來驅動八種不同態樣的螺絲等固定元
    件特徵結構」之技術手段。是以，系爭案之構造技術特徵及功效既已揭露於引證
    一及二中，系爭案係將引證一及二公開習用技術作簡單結合應用，未提昇原有的
    功效，為熟習螺絲起子該項技術者所能輕易完成，且未能增進功效者，應不具進
    步性。
四、綜上所述，原告之陳詞均不可採，則被告以系爭案違反其核准時專利法第九十八
    條第二項之規定，所為「舉發成立，應撤銷專利權」之處分，揆諸首揭規定，並
    無違誤，訴願決定予以維持，亦無不合。原告徒執前詞，訴請撤銷訴願決定及原
    處分，並無理由，應予駁回。
五、本件事證已臻明確，兩造其餘攻擊防禦方法與本件判決結果不生影響，故不逐一
    論述，併此敘明。
據上論結，本件原告之訴為無理由，爰依行政訴訟法第九十八條第三項前段、第一百
零四條，民事訴訟法第八十五條第一項前段判決如主文。
中    華    民    國      九十三      年      八      月      十八      日
                              臺 北 高 等 行 政 法 院 第 一 庭
                                    審 判 長 法    官 徐瑞晃
                                             法    官 李得灶
                                             法    官 吳慧娟
右為正本係照原本作成。
如不服本判決，應於送達後二十日內，向本院提出上訴狀並表明上訴理由，如於本判
決宣示後送達前提起上訴者，應於判決送達後二十日內補提上訴理由書（須按他造人
數附繕本）。
中    華    民    國      九十三      年      八      月      十八      日
                                             書 記 官 劉道文
